【裁判字號】    99,消債聲,44
【裁判日期】    990513
【裁判案由】    聲請免責
【裁判全文】
臺灣板橋地方法院民事裁定            99年度消債聲字第44號
聲  請  人
即  債務人  甲○○
代  理  人  黃志文律師
相  對  人
即  債權人  遠東國際商業銀行股份有限公司
法定代理人  洪信德
相  對  人
即  債權人  聯邦商業銀行股份有限公司
法定代理人  李憲章
代  理  人  蕭智中
相  對  人
即  債權人  萬泰商業銀行股份有限公司
法定代理人  盧正昕
相  對  人
即  債權人  臺灣新光商業銀行股份有限公司
法定代理人  李增昌
代  理  人  張紘瑞
相  對  人
即  債權人  香港商香港上海匯豐銀行股份有限公司
法定代理人  韋力行
相  對  人
即  債權人  澳商澳盛銀行集團股份有限公司
法定代理人  經天瑞
相  對  人
即  債權人  陽信商業銀行股份有限公司
法定代理人  林彭郎
相  對  人
即  債權人  大眾商業銀行股份有限公司
法定代理人  陳建平
代  理  人  陳眉秀
相  對  人
即  債權人  日盛國際商業銀行股份有限公司
法定代理人  陳棠
相  對  人
即  債權人  中國信託商業銀行股份有限公司
法定代理人  麥克迪諾馬
上列債務人因消費者債務清理事件，聲請免責，本院裁定如下：
    主  文
債務人甲○○不免責。
    理  由
一、按法院裁定開始清算程序後，債務人有薪資、執行業務所得
    或其他固定收入，而普通債權人之分配總額低於債務人聲請
    清算前二年間，可處分所得扣除自己及依法應受其扶養者所
    必要生活費用之數額者，法院應為不免責之裁定。但債務人
    證明經普通債權人全體同意者，不在此限；法院裁定開始更
    生程序後，債務人免責前，法院裁定開始清算程序，其已進
    行之更生程序，適於清算程序者，作為清算程序之一部，其
    更生聲請視為清算聲請；債務人有下列各款情形之一者，法
    院應為不免責之裁定，但債務人證明經普通債權人全體同意
    者，不在此限：一於七年內曾依破產法或本條例規定受免責
    。二隱匿、毀損應屬清算財團之財產，或為其他不利於債權
    人之處分；三捏造債務或承認不真實之債務；四因浪費、賭
    博或其他投機行為，致財產顯然減少或負擔過重之債務，而
    生開始清算之原因；五於清算聲請前一年內，已有清算之原
    因，而隱瞞其事實，使他人與之為交易致生損害；六明知已
    有清算原因之事實，非基於本人之義務，而以特別利於債權
    人中之一人或數人為目的，提供擔保或消滅債務；七隱匿、
    毀棄、偽造或變造帳簿或其他會計文件之全部或一部，致其
    財產之狀況不真確；八故意於財產及收入狀況說明書為不實
    之記載，或有其他故意違反本條例所定義務之行為，消費者
    債務清理條例（下稱消債條例）第133 條、第134 條分別定
    有明文。又為免債務人濫用清算程序以獲免責，並敦促有清
    償能力者，利用薪資、執行業務所得或其他固定收入清償債
    務而受免責，爰以債務人聲請清算前二年間，可處分所得扣
    除自己及依法應受其扶養者所必要生活費用之數額為計算基
    礎，以為裁定免責之依據，進而保障債權人可受最低清償（
    參見消債條例第133 條之立法理由）。另消費者債務清理制
    度並非在使債務人恣意消費所造成之債務，轉嫁予債權人負
    擔，債務人免責制度，應在鼓勵勤勞誠實之債務人，而非縱
    容債務人奢侈浪費，倘債務人於聲請清算前之相當期間內，
    利用信用金融之機會，恣意為非屬通常生活所需之鉅額消費
    或作奢侈性、浪費性之消費，而不在意日後履行返還之能力
    ，反而算計消債條例中之免責制度，濫用清算程序以規避其
    應負擔之償還責任，自與消債條例之立法本旨有違。
二、本件聲請人即債務人聲請消費者債務清理事件，前經本院於
    民國97年12月19日以97年度消債清字第62號裁定開始清算程
    序，並同時終止清算程序確定，嗣本院於99年3 月9 日通知
    全體無擔保債權人及債務人對聲請免責表示意見，所有債權
    人均具狀表示不同意債務人免責；債務人則表示其無不予免
    責之法定事由，鈞院應裁定予以免責等語。其等意見如下：
  (一)債務人表示：本件前經鈞院裁定開始清算程序，並同時終止
    清算程序確定，鈞院自應依消債條例第132 條規定，裁定免
    除債務人之債務等語。
  (二)遠東國際商業銀行股份有限公司表示：依鈞院開始清算之裁
    定可知，債務人於95年5 月間辦理協商前即已累計高額欠款
    ，而債務人當時每月收入約新臺幣（下同）15,000元左右，
    由本行之消費明細觀之，債務人於92年3 月即向本行申請代
    償上海匯豐銀行（原中華商銀）之欠款，其後屢次以本行信
    用卡預借現金1 至2 萬元，該借貸金額對債務人每月收入約
    15,000元尚屬高額，其於借款前顯無還款計畫，亦未考量如
    何清償借款，有消債條例第134 條第4 款奢侈浪費之事由，
    應裁定不予免責等語。
  (三)聯邦商業銀行股份有限公司表示：觀諸債務人之消費紀錄，
    其於94年1 、2 、4 月分別預借現金3 萬元、4 萬元、7 萬
    元，並有使用現金卡預借現金178,163 元，此金額已遠逾生
    活必要花費，並失去信用卡支付意義，足見債務人慣於財務
    透支，顯見其浪費財產而應依消債條例第134 條第4 款裁定
    不予免責等語。
  (四)萬泰商業銀行股份有限公司表示：由債務人之現金卡客戶交
    易明細表可知債務人歷來貸還款紀錄，其於91年3 月首次動
    用後即預借現金達1 萬元，其後較為異常或大額預借現金分
    別係於91年4 月至7 月間預借現金高達9 萬元、92年5 月至
    6 月間預借現金高達8 萬元、94年1 月間則達4 萬元，期間
    僅繳還部分款項，債務人如此密集且鉅額預借現金，顯有超
    出其薪資收支情況。再者債務人之信用卡刷卡明細於93年4
    月28日於聯邦銀行預借現金1 萬元，93年9 月22日、94年8
    月10日於國泰銀行預借現金2 筆共計2 萬元，94年8 月26日
    於中華銀行預借現金1 萬元，95年1 月27日於陽信銀行預借
    現金5,000 元，是債務人顯有奢侈、浪費且非屬通常生活所
    需之開銷，依消債條例第134 條第4 款應裁定不予免責等語
    。
  (五)臺灣新光商業銀行股份有限公司表示：債務人原應審酌個人
    經濟狀況為適當之消費，不應以擴張信用方式為之，觀債務
    人消費明細內多屬代償款等，資金流向不明，恐有過分浪費
    之虞，又此段期間內均僅繳最低應繳款，顯見債務人明知其
    收入及還款能力有限，卻仍未節制，繼續進行不當消費，依
    消債條例第134 條第4 款之規定，應裁定不予免責等語。
  (六)香港商香港上海匯豐銀行股份有限公司表示：依債務人信用
    卡消費明細可知，債務人信用卡刷卡消費有多筆預借現金（
    共計提領22萬元）、鴻運金通訊貸款（共計9 萬元）、燦坤
    （單筆刷卡2,280 元）及多筆購物消費等。另觀諸其現金卡
    消費明細，其於92年3 月至95年3 月間共計提領596,000 元
    ，綜上，債務人於債務協商前使用現金卡，使用期間密集提
    領現金，顯然其支出已逾債務人收入可支配之金額，其信用
    卡消費已超出日常生活必要支出，而有奢侈、浪費及投機之
    嫌，應依消債條例第134 條第4 款裁定不予免責等語。
  (七)澳商澳盛銀行集團股份有限公司（原荷商荷蘭銀行股份有限
    公司）表示：觀諸債務人之消費紀錄，其消費內容多屬繳納
    保險費、百貨精品消費及大量密集預借現金等，其消費性質
    難謂屬日常生活所必要支出，有消債條例第134 條第4 款不
    予免責之事由等語。
  (八)陽信商業銀行股份有限公司表示：經調閱債務人之信用卡消
    費明細表，其94年間信用卡消費明細，另有預借現金，顯見
    未節制消費行為，懇請鈞院依消債條例第134 條第4 款之規
    定裁定不予免責等語。
  (九)大眾商業銀行股份有限公司表示：債務人現金卡於92年2 月
    提領39,800元、93年9 月提領30,100元、94年3 月提領38,2
    00元；另觀債務人之信用卡交易明細，其於91年3 月消費加
    油費2,870 元、91年6 月間於萬家福股份有限公司消費1,10
    0 元、91年7 月預借現金3 萬元、91年8 月於國都汽車股份
    有限公司消費4,482 元、92年1 月預借現金約22,114元、92
    年1 月於萬家福股份有限公司消費2,114 元、92年4 月加油
    費3,285 元、92年5 月消費3,892 元、92年6 月消費3,035
    元、93年4 預借現金1 萬元、93年9 月至12月分別預借現金
    1 萬元、1 萬元、1 萬元、2 萬元、94年4 月預借現金1 萬
    元、94年8 月預借現金15,000元等，其消費性質顯非一般通
    常生活之必要費用，而有消債條例第134 條第4 款之事由應
    裁定不予免責等語。
  (十)日盛國際商業銀行股份有限公司表示：自債務人之信用卡消
    費明細觀之，其自93年5 月起即無全額繳清紀錄並使用循環
    利息，惟仍持續消費至95年7 月，致債務越滾越多，債權人
    認為債務人有消債條例第134 條之浪費行為，懇請鈞院為不
    免責裁定等語。
  (十一)中國信託商業銀行股份有限公司表示：債務人積欠本行欠款
    ，主要係信用卡、預借現金及現金卡借貸產生，債務人每次
    預借金額非低，應非屬生活必要支出，又債務人於前債未完
    全清償時，猶持續借款惡化負債情形，請鈞院調查債務人之
    消費或借貸是否用於生活所需，及是否因浪費、賭博或其他
    投機行為，致負擔過重債務，而生開始清算原因之情形等語
    。
三、經查：
  (一)債務人於聲請清算前2 年間（即95年7 月22日至97年7 月21
    日），收入數額為36萬元（計算式：15,000×24=360,000）
    ，此有債務人之財產及收入狀況說明書、臺北市計程車駕駛
    人執業登記證、財政部臺灣省北區國稅局95、96年度綜合所
    得稅各類所得資料清單在卷可稽（見前揭卷第21至第22頁、
    第113 頁至第114 頁、第116 頁正反面），參酌行政院主計
    處95至97年度每人每月最低生活必要費用為9,210 元、9,50
    9 元、9,829 元，其聲請清算前2 年之個人最低生活必要費
    用為228,961 元【計算式：（9,210 ×5） ＋（9,509 ×12
    ）＋（9,829 ×7）=228,961 】，並斟酌其每月醫療費用為
    1,000 元，此有財產及收入狀況說明書、臺北市立聯合醫院
    診斷證明書在卷可憑（見前揭卷第18頁至第19頁、第113 頁
    至第114 頁），是其前聲請清算前2 年之最低生活必要費用
    為252,961 元【計算式：228,961 ＋（1,000 ×24）=252,9
    61】，則債務人聲請清算前2 年內收入扣除必要支出及依法
    受債務人扶養者所必要之生活費用後，尚餘107,039 元（計
    算式：360,000-252,961=107,039） ，又債務人名下並無其
    他任何財產，此有全國財產稅總歸戶財產查詢清單足憑（見
    前揭卷第23頁），惟本件普通債權人於債務人清算後，並未
    分配到任何款項。從而，本件普通債權人之分配總額，已低
    於債務人聲請清算前2 年間，可處分所得扣除自己所必要生
    活費用之數額，故本件已符合消費者債務清理條例第133 條
    規定不免責之情形。
  (二)另依前開債權人之陳報，債務人於93年4 月間向遠東國際商
    業銀行股份有限公司預借現金3 萬元（見本院卷第7 頁）；
    94年1 月向聯邦商業銀行股份有限公司預借現金5 萬元（見
    本院卷第34頁）、同年3 月至4 月分別預借現金3 萬元、5
    萬元（見本院卷第34頁反面）；91年4 月至7 月間向萬泰商
    業銀行股份有限公司預借現金9 萬元、92年5 月至6 月間預
    借現金達8 萬元、94年1 月間預借現金4 萬元（見本院卷第
    43頁至第44頁）；於93年11月間向香港上海匯豐銀行股份有
    限公司預借現金3 萬元、同年12月間預借現金6 萬元、94年
    5 月至7 月預借現金共21萬元（見本院卷第69頁至第70頁、
    第82頁）；於93年10月間向澳商澳盛集團銀行股份有限公司
    （原荷商荷蘭銀行股份有限公司）預借現金4 萬元（見本院
    卷第97頁）；於92年2 月向大眾商業銀行股份有限公司提領
    現金39,800元、93年9 月提領現金30,100元、94年3 月提領
    現金38,200元（見本院卷第113 頁）；於92年7 月向中國信
    託商業銀行股份有限公司預借現金4 萬元（見本院卷第147
    頁），觀諸債務人之財產及收入狀況說明書，其聲請清算前
    1 年之每月支出金額僅為23,665元（見前揭卷第113 頁至第
    114 頁），足認其上開支出已明顯逾越家庭日常生活必要之
    支出金額。再觀諸債權人聯邦商業銀行股份有限公司、澳商
    澳盛集團銀行股份有限公司（原荷商荷蘭銀行股份有限公司
    ）、大眾商業銀行股份有限公司所提債務人之信用卡消費明
    細，債務人於93年10月27日於微風廣場刷卡消費4 筆共計7,
    288 元（見本院卷第33頁反面、第97頁）、於92年8 月22日
    於燦坤實業股份有限公司刷卡消費2,280 元（見本院卷第63
    頁）、分別於92年1 月19日於萬家福股份有限公司刷卡消費
    2,114 元、於92年5 月10日於珍寶餐飲事業有限公司刷卡消
    費1,452 元、於91年8 月13日於國都汽車股份有限公司刷卡
    消費4,482 元（見本院卷第99頁、第114 頁），其消費額度
    ，不但與其每月收入不相當，且非日常生活必要支出，而有
    奢靡消費之情事，是債權人認債務人有高度道德風險之虞，
    並非無據，堪認債務人應有消債條例第134 條第4 款「因浪
    費、賭博或其他投機行為，致財產顯然減少或負擔過重之債
    務，而生開始清算之原因」之情事存在，應屬無疑。
四、綜上所述，債務人有消債條例第133 條、第134 條第4 款所
    規定不免責之事由存在，自應不免責，爰裁定如主文。
中    華    民    國    99    年    5     月    13    日
                  民事第一庭  法  官  高文淵
以上正本係照原本作成
如不服本裁定，應於裁定送達後10日內，以書狀向本院提出抗告
，並繳納抗告費新臺幣1,000元
中    華    民    國    99    年    5     月    13    日
                              書記官  黃瀅螢

司法院資訊處製作；財團法人民間司法改革基金會備份。
